臺灣高等法院刑事判決　　　　　　　　　　　　　九十三年度上訴字第一三七七號
　　上　訴　人
　　即　被　告　乙○○
右上訴人即被告因偽造文書等案件，不服臺灣板橋地方法院九十二年度訴字第二六二
六號，中華民國九十三年四月七日第一審判決（起訴案號：臺灣板橋地方法院檢察署
九十二年度偵字第一四六九三號），提起上訴，本院判決如左：
    主  文
原判決關於行使偽造私文書罪刑及定執行刑部分均撤銷。
乙○○行使偽造私文書，足以生損害於他人，處有期徒刑拾月；扣案之己○○駕駛執
照上「乙○○」之照片壹幀及如附表所示之偽造署押，均沒收。
其他上訴駁回。
前開撤銷改判部分及上訴駁回部分所處之刑，應執行有期徒刑壹年；扣案之己○○駕
駛執照上「乙○○」之照片壹幀及如附表所示之偽造署押，均沒收。
    事  實
一、乙○○於民國（下同）九十二年七月間某日，在臺北縣淡水鎮竹圍地區某地，拾
    獲己○○前於九十二年六月二十七日晚間八時許在臺北縣淡水鎮漁人碼頭，遭不
    詳姓名年籍者竊取後棄置該處，而離己○○本人持有之駕駛執照及健保卡各一張
    ，竟意圖為自己不法之所有，予以侵占入己，並基於變造特種文書之犯意，於九
    十二年七月間某日，在臺北市○○區○○街一五七巷九號二樓，將該駕駛執照上
    己○○之照片撕下，換貼自己之照片，變造己○○所有之駕駛執照，足生損害於
    己○○及汽車監理機關對車籍管理之正確性。乙○○嗣又基於行使變造特種文書
    及行使偽造私文書之犯意，於九十二年七月二十八日凌晨零時許，至臺北市士林
    區○○○路○段三０一號丁○○所經營之車廠，向丁○○佯稱係己○○，並出示
    前開變造之駕駛執照，以新臺幣（下同）十四萬元之代價，向丁○○購買車牌號
    碼Ｂ２—１２６０號自用小客車，而於一式二份之汽車讓渡合約書上「立書人簽
    章欄」及「承受人簽章欄」，偽造己○○之簽名各一枚（一式二份共四枚），及
    按捺指印各一枚（一式二份共四枚），並在該合約書上填寫己○○之個人資料，
    再將其中一份持交丁○○，一份自己留存，表示係己○○本人購買該小客車及親
    自簽約，足生損害於己○○及丁○○（起訴書僅記載己○○）。
二、乙○○前於九十二年五月十三日晚間十時三十分許及同年六月七日下午五時三十
    分許，因涉犯加重竊盜罪嫌，業經臺灣士林地方法院檢察署檢察官於九十二年十
    月二十八日以九十二年度偵字第九二四五號提起公訴，嗣由臺灣士林地方法院於
    九十三年六月十七日以九十二年度易字第八三九號判決各判處有期徒刑七月、七
    月，應執行有期徒刑八月，經乙○○提起上訴（本院九十三年度上易字第一四０
    五號）後，復向本院撤回上訴而確定。竟又另行基於意圖為自己不法所有之犯意
    ，於九十二年八月一日晚間十一時三十分許，在臺北縣板橋市光復橋下附近，以
    不詳方式，破壞丙○○所有車牌號碼ＣＬ—６８６５號自用小客車之右前車門門
    鎖（毀損部分未據告訴），侵入小客車內，徒手竊取車內丙○○所有之ＣＤ十三
    片。得手後因不慎觸及小客車之防盜器致警報聲響，而在光復橋頭實施交通稽查
    勤務之警員曾國峰及林傑源接獲民眾報案後，旋駕車前往察看，適乙○○正開啟
    小客車車門欲離去，見警驚慌，即往後逃逸，所竊得之ＣＤ十三片於逃跑時不慎
    掉落在小客車之右前座車門下方地面。乙○○逃入停放於上開丙○○小客車後方
    之車牌號碼Ｂ２—１２６０號自用小客車內，為曾國峰、林傑源查獲，並自乙○○身上及所駕駛之車牌號碼Ｂ２—１２６０號自用小客車內扣得前開己○○之健
    保卡一張（已發還己○○）及經變造之己○○駕駛執照一張、乙○○原留存之上
    開汽車讓渡合約書一份、丙○○所有之ＣＤ十三片（已發還丙○○）、與本案無
    涉之皮包二只（內有Ｔ字型起子三支、老虎鉗一支、游標尺一支、鏡子一個、銼
    刀三支）、鑰匙三十支、外幣紙鈔二十五張、外幣硬幣一百三十八枚、新臺幣硬
    幣一百六十八枚、行動電話晶片一枚、相框一個、存錢筒一個（內有紙鈔三十七
    張、硬幣一二七枚）、汽車音響一台、筆記型電腦一台、手環一只、手錶二只、
    戒指四只、項鍊二條、行動電話三支、皮包及置物袋七個、文件數張、安非他命
    一包（毛重０．三公克，淨重０．一公克）及安非他命吸食器一組（乙○○涉嫌
    施用毒品部分，業經臺灣板橋地方法院檢察署檢察官以九十二年度毒偵字第二五
    四五號為不起訴處分確定，以上扣案物，起訴書僅記載健保卡及駕駛執照）。
三、案經臺北縣政府警察局海山分局報請臺灣板橋地方法院檢察署檢察官偵查起訴。
    理  由
一、右揭事實一、所載之犯罪事實，迭據被告乙○○於偵查中、原審及本院審理時坦
    承不諱；而扣案之駕駛執照及健保卡各一張，係己○○所有，於九十二年六月二
　　十七日晚間八時許，在臺北縣淡水鎮漁人碼頭，遭不詳姓名年籍者竊取，乃離己○○本人所持有之物，且該駕駛執照上之照片並非己○○本人等情，業經證人己○○於原審審理時證述無訛（原審九十三年三月十七日審判筆錄第十四頁至第十
    五頁），並有己○○之健保卡影本（原本已發還己○○，有贓物認領保管單可憑
    ）在卷，及經變造貼有被告照片之駕駛執照扣案，可資佐證。被告持上開變造之
    駕駛執照，自稱係己○○本人，於前揭時、地，向丁○○購買車牌號碼Ｂ２—１
    ２６０號自用小客車，於汽車讓渡合約書上「立書人簽章欄」及「承受人簽章欄
    」，分別偽造己○○之署名及按捺指紋各一枚，填寫己○○之個人資料，再將一
    份持交丁○○等情，亦據證人丁○○於警詢中（偵查卷第十三頁反面至第十四頁
    ）及原審審理時結證明確（原審九十三年三月十七日審判筆錄第十六頁至第十七
    頁），復有汽車讓渡合約書一紙附卷可稽；而該讓渡合約書係一式二份，由立書
    之雙方即丁○○及自稱己○○之被告各執一份為憑乙節，觀諸卷附汽車讓渡合約
    書第七條之約定自明，堪認被告此部分之自白與事實相符。
二、訊據被告乙○○，矢口否認有事實二、所載之竊盜犯行，辯稱：（一）其駕車行
    經光復橋下，聽聞丙○○之小客車警報器發出聲響且閃光燈閃鑠，即下車察看，
    忽見一年約二十餘歲之男子匆忙騎機車離去，其將車門下方地上放置之一包物品
    拾起，警員旋即趕到，其即將該包物品交予警員，經拆開後，發現一只黑色皮包
    ，內有起子及鉗子，均非其所有；（二）其遭員警刑求逼供，因無法忍受而咬舌
    流血，員警未依其陳述製作警詢筆錄，應調取警詢錄音帶及錄影帶，以明真相云
    云。
三、經查：
（一）被告乙○○於九十二年八月一日晚間十一時三十分許為警查獲，經帶往臺北縣
      政府警察局海山分局交通分隊，先後於九十二年八月二日凌晨二時十分及同日
      上午十一時三十分製作筆錄，因員警起出變造之己○○駕駛執照，員警對被告
      為偵訊，筆錄記載「被訊問人己○○」，被告均拒絕回答，並拒絕在筆錄上簽
      名，有上開偵訊（談話）筆錄及訊問（調查）筆錄各一份在卷（偵查卷第五頁
      至第八頁）可稽。被告辯稱遭警刑求逼供，已與事實不符；另證人即製作被告
      警詢筆錄之臺北縣政府警察局海山分局交通分隊警員甲○○於本院調查時到庭
      結證所稱：「當時問被告問題，被告均不回答，我從表面上看不出他有受傷，
      後來同事告訴我說，在嫌疑犯被帶回到分局時有咬舌，被告不回答，所以我每
      個問題後面均寫拒答。（問：筆錄記載：『你為防止警方查出你真實身分，你
      自行以牙齒咬傷自己舌頭及傷害自己身體之動作，導致舌頭受傷及警方即刻制
      止你的行為有無此事？』的根據為何？）是我同事告訴我的，所以錄影帶內並
      沒有他自傷的畫面。（問：當時被告有自稱是己○○？）我問筆錄時，被告堅
      持是己○○」（本院九十三年八月四日準備程序筆錄第三頁至第四頁），亦與
      本院勘驗該二次警詢錄影帶結果未見員警有刑求或不當訊問之情形（本院九十
      三年八月三日勘驗筆錄）相符。經本院提示該勘驗結果，被告改稱係於九十二
      年七月三十一日晚間為警查獲，警詢筆錄非甲○○所製作而係臺北縣政府警察
      局海山分局刑事組組長所製作，遭警刑求逼供之時間係九十二年八月一日云云
      ，非但與卷附臺北縣政府警察局海山分局九十二年八月二日海警刑字第００九
      二００三五一九五號刑事案件報告書（偵查卷第一頁）所載拘捕被告之時間「
      九十二年八月一日二十三時三十分」，及警詢筆錄所載內容，均不相符；且證
      人即臺北縣政府警察局海山分局刑事組組長戊○○亦到庭結證稱：「逮捕被告
      之時間是九十二年八月一日晚上二十三時三十分，被告稱是七月三十一日被抓
      不對。當時被告乙○○是以己○○的名義應訊，甲○○警員跟他作筆錄時，被
      告全部拒答，施警員也有按照當時的情形來記載。我沒有作被告乙○○的筆錄
      」（本院九十三年十月六日準備程序筆錄第二頁至第三頁）等語。被告所辯遭
      警刑求逼供云云，委無足採。
（二）證人即查獲被告之臺北縣政府警察局海山分局交通隊警員林傑源於原審審理時
      到庭結證稱：「當時我與曾國峰在光復橋頭執勤，大約晚上十一時三十分許，
      有民眾報案，說光復橋下有警報聲在響，我們就開車過去，到的時候，該車已
      經沒有在響，但方向燈還在閃燈，犯嫌乙○○坐在汽車右前座，在車內彎著腰
      ，我靠近以後，他就開車門出來，往車後跑，地上就掉一堆ＣＤ。我和曾國峰
      就下車去追他，後面還有一部車，他就上那部自小客車，我們就把他的左右車
      門打開，他是坐到右前座，他拿出證件時，自身上掉落安非他命，我與曾國峰
      請被告打開後座，後座裡面有許多工具，扣案之Ｔ字起子則係從他衣服口袋查
      到，被告並未主動交給我皮包或起子」（原審九十三年三月十七日審判筆錄第
      五頁至第九頁）等語，核與證人即查獲被告之臺北縣政府警察局海山分局交通
      隊警員曾國峰於原審審理中結證所述：「我們接到民眾報案，說光復橋下有車
      子警報器在響，我們就開車過去，到的時候該車警報器響響停停，但方向燈在
      閃，我們靠近時，被告從該車右前座開車門跑出來，往後跑，坐到後面一輛自
      小客車內，我們請他下車盤查身分，我記不太清楚被告有無主動交給我們一包
      東西。ＣＤ片在他從警報器在響車子跑出來的右前座地下發現」（原審九十三
      年三月十七日審判筆錄第十一頁、第十三頁），及被害人丙○○於警詢中所指
      訴之失竊情節（偵查卷第十一頁至第十二頁），均相符合。此外，復有贓物認
      領保管單一紙在卷可資佐證。堪認被告確曾於前揭時、地，侵入丙○○上開小
      客車內，竊取ＣＤ十三片得手，因見警員林傑源、曾國峰出現而倉皇逃逸至其
      所駕駛之車牌號碼Ｂ２—１２６０號自用小客車內，上開ＣＤ片則於被告逃跑
      時不慎掉落地面。被告辯稱僅係途經丙○○之小客車旁，拾獲地面之一包物品
      ，即主動交予警員云云，顯係事後避就、卸責之詞，不足採信。
四、綜上所述，本件事證明確，被告之犯行洵堪認定。被告聲請鑑定扣案之ＣＤ及Ｔ
    字型起子上有無被告之指紋，並傳喚證人丙○○到庭，本院認均無必要，附此敘
    明。
五、核被告如事實一、所載拾獲己○○之健保卡及駕駛執照後侵占入己之所為，係犯
    刑法第三百三十七條之侵占遺失物罪；被告將己○○駕駛執照上之照片撕下，並
    換貼自己照片，再持以出示丁○○購買車輛，足生損害於己○○及汽車監理機關
    對車籍管理之正確性，所為係犯刑法第二百十六條、二百十二條之行使變造特種
    文書罪。被告於一式二份之汽車讓渡合約書上偽造己○○之署押（含偽造署名及
    按捺指印），並填載己○○之個人資料，再持向丁○○行使之行為，亦足生損害
    於己○○及丁○○，所為核係犯刑法第二百十六條、第二百十條之行使偽造私文
    書罪。被告於汽車讓渡合約書上偽造署押（含偽造署名及按捺指印）之行為，係
    偽造私文書之部分行為，為偽造私文書之行為所吸收，不另論罪；又其變造特種
    文書、偽造私文書之低度行為，復為行使變造（原審判決書記載為偽造）特種文
    書、行使偽造私文書之高度行為所吸收，均不另論罪。起訴書就此部分贅引刑法
    第二百十七條，惟業經公訴檢察官於原審審理時當庭更正予以刪除。再被告所犯
    侵占遺失物罪、行使變造特種文書罪、行使偽造私文書罪間，有方法、目的之牽
    連關係，應從一重之行使偽造私文書罪處斷。至被告如事實二、所載之所為，核
    係犯刑法第三百二十條第一項之竊盜罪。起訴書記載為刑法第三百二十一條第一
    項，惟業經公訴檢察官於原審審理時當庭更正，爰無庸變更起訴法條。被告上開
    二犯行，犯意個別，罪名分殊，應予分論併罰。又被告前於九十二年五月十三日
    晚間十時三十分許及同年六月七日下午五時三十分許，因涉犯加重竊盜犯嫌，經
    臺灣士林地方法院檢察署檢察官於九十二年十月二十八日以九十二年度偵字第九
    二四五號提起公訴，嗣由臺灣士林地方法院於九十三年六月十七日以九十二年度
    易字第八三九號判決各判處有期徒刑七月、七月，應執行有期徒刑八月，經被告
    提起上訴後，復向本院撤回上訴而確定之事實，有本院九十三年度上易字第一四
    ０五號卷可參，而該二件竊盜犯行係被告臨時起意，與本案無涉乙節，亦據被告
    於臺灣士林地方法院檢察署檢察官偵查中供陳甚明，此有臺灣士林地方法院檢察
    署檢察官九十二年十月二十一日訊問筆錄、臺灣士林地方法院九十三年二月六日
    準備程序筆錄在卷可按，堪認本案與被告前開二竊盜犯行，並無連續犯之裁判上
    一罪關係。
六、原審據以對被告就行使偽造私文書部分論罪、科刑，固非無見；惟查，原判決：
    （一）於事實欄及理由之論述欄記載被告所變造者係己○○之「駕駛執照」，惟
    於主文及理由欄沒收部分，則記載為「
    十行記載被告「變造」特種文書之低度行為，應為行使「偽造」特種文書之高度
    行為所吸收，亦有錯誤。被告提起上訴，指摘原判決就行使偽造私文書部分之量
    刑過重云云，雖無足取，然原判決就行使偽造私文書部分既有如上之可議，即屬
    無可維持，應由本院就該部分予以撤銷改判。至竊盜部分，原判決基於以上之認
    定，量處被告有期徒刑五月。經核其認事、用法及量刑，均無違誤，被告提起上
    訴意旨猶執陳詞，空言否認犯罪，為無理由，應予駁回。爰審酌被告之品行、犯
    罪所用手段、所生損害及犯後態度等一切情狀，就所犯行使偽造私文書部分，量
    處有期徒刑十月，並與上訴駁回之竊盜部分，定應執行之刑為有期徒刑一年。
七、扣案變造之己○○駕駛執照，乃己○○所有，惟其上被告用以變造該駕駛執照之
    被告照片一幀，係被告所有供犯罪所用之物，應依刑法第三十八條第一項第二款
　　、第三項之規定，宣告沒收。又上開汽車讓渡合約書係一式二份，由立書雙方各
  　執一份為憑，此有卷附汽車讓渡合約書第七條約定之內容可稽，而扣案由被告留
    存之汽車讓渡合約書一紙與未扣案由丁○○留存之汽車讓渡合約書一紙，其上丁○○部分之簽名及資料均屬真正，惟「立書人簽章欄」及「承受人簽章欄」內偽
    造之「己○○」署押共八枚（含簽名四枚、指紋四枚），均應依刑法第二百十九
    條之規定，不問屬於犯人與否，併予宣告沒收。至另扣案之皮包二只（內有Ｔ字
    型起子三支、老虎鉗一支、游標尺一支、鏡子一個、銼刀三支）、鑰匙三十支、
    外幣紙鈔二十五張、外幣硬幣一百三十八枚、新臺幣硬幣一百六十八枚、行動電
    話晶片一枚、相框一個、存錢筒一個（內有紙鈔三十七張、硬幣一二七枚）、汽
    車音響一台、筆記型電腦一台、手環一只、手錶二只、戒指四只、項鍊二條、行
    動電話三支、皮包及置物袋七個、文件數張、安非他命一包（毛重０．三公克，
    淨重０．一公克）及安非他命吸食器一組，均與被告本案犯行無涉，無庸於本案
    為沒收之諭知，附此敘明。
據上論斷，應依刑事訴訟法第三百六十八條、第三百六十九條第一項前段、第三百六
十四條、第二百九十九條第一項前段，刑法第二百十六條、第二百十條、第二百十二
條、第三百三十七條、第三百二十條第一項、第五十五條、第三十八條第一項第二款
、第三項、第二百十九條、第五十一條第五款，罰金罰鍰提高標準條例第一條前段，
判決如主文。
本案經檢察官黃柏齡到庭執行職務
中　　華　　民　　國　　　九十三　　　年　　 十一 　　月　　　　九　　　日
                              臺灣高等法院刑事第六庭
                                  審判長法  官  陳　春　秋
                                        法  官  洪　英　花
                                        法  官  王　麗　莉
右正本證明與原本無異。
如不服本判決應於收受送達後十日內向本院提出上訴書狀，其未敘述上訴之理由者並
得於提起上訴後十日內向本院補提理由書（均須按他造當事人之人數附繕本）。
竊盜部分不得上訴。
                                        書記官  蘇  秋  
中　　　華　　　民　　　國　　九十三　　年　　 十一 　　月　　　九　　　日
附表：
一、扣案由乙○○留存之汽車讓渡合約書上「立書人簽章欄」及「承受人簽章欄」內
    偽造之「己○○」署押共四枚（含簽名二枚、指紋二枚）。
二、未扣案由丁○○留存之汽車讓渡合約書上「立書人簽章欄」及「承受人簽章欄」
    內偽造之「己○○」署押共四枚（含簽名二枚、指紋二枚）。
附錄本案論罪科刑法條
刑法第三百三十七條：
意圖為自己或第三人不法之所有，而侵占遺失物、漂流物或其他離本人所持有之物者
，處五百元以下罰金。
刑法第二百十條：
偽造、變造私文書，足以生損害於公眾或他人者，處五年以下有期徒刑。
刑法第二百十二條：
偽造、變造護照、旅券、免許證、特許證及關於品行、能力服務或其他相類之證書、
介紹書，足以生損害於公眾或他人者，處一年以下有期徒刑、拘役或三百元以下罰金
。
刑法第二百十六條：
行使第二百十條至第二百十五條之文書者，依偽造、變造文書或登載不實事項或使登
載不實事項之規定處斷。
刑法第三百二十條：
意圖為自己或第三人不法之所有，而竊取他人之動產者，為竊盜罪，處五年以下有期
徒刑、拘役或五百元以下罰金。
意圖為自己或第三人不法之利益，而竊佔他人之不動產者，依前項之規定處斷。
前二項之未遂犯罰之。
